臺灣高等法院民事判決　　　　　　　　 93年度重上字第525號
上　訴　人　甲○○
訴訟代理人　趙國生律師
複 代理 人　連復淇律師
被 上訴 人　國泰世華銀行股份有限公司
法定代理人　汪國華
訴訟代理人　舒智輝
　　　　　　趙本清
上列當事人間因返還存款事件，上訴人對於中華民國93年8月10
日臺灣臺北地方法院93年度重訴字第384號第一審判決提起上訴
，本院於94年1月25日言詞辯論終結，判決如下：
    主      文
上訴駁回。
第二審訴訟費用由上訴人負擔。
    事實及理由
一上訴人起訴主張：伊於被上訴人合併前之世華商業銀行（下稱
  世華銀行）開立活期儲蓄存款帳戶（帳號：000-00-00000 0-0
  號，下稱系爭帳戶），迄民國92年12月18日止，尚有存款餘額
  新臺幣（下同）15,253,628元。伊於當日前往領取款項時，發
  現世華銀行合併後新設之被上訴人片面抵銷伊之存款債權，致
  系爭帳戶僅餘235元。惟被上訴人所為之抵銷違反民法第334條
  以下之規定，不生抵銷之效力，其抵銷之存款債權15,253,393
  元，自應返還伊。爰依消費寄託之法律關係，求為命被上訴人
  給付上訴人15,253,393元，及自起訴狀繕本送達之翌日起加計
  法定遲延利息之判決，並陳明願供擔保，請准宣告假執行。
  被上訴人則以：上訴人於90年1月21日出具保證書，同意就訴
  外人佳錄科技股份有限公司（下稱佳錄公司）對伊現在及將來
  所負之借款、票據、保證、損害賠償及其他因授信往來所發生
  之債務，以本金26,400,000元範圍內為限，願與主債務人佳錄
  公司連帶負擔全部清償之責任；復於同日與佳錄公司共同簽發
  面額各為26,400,000元、美金800,000元，到期日均為90年9月
  7 日之本票2 紙交予伊收執。嗣佳錄公司就向伊所借之款項美
  金700,000 元未依約清償，依包括伊在內之債權銀行與佳錄公
  司所召開之債權會議，伊同意就前開債務之借款期限展延至91
  年12月31日。迄91年10月間，佳錄公司再度為展延之申請，經
  債權銀行與佳錄公司會商決定，同意借款期限再次展延至92年
  12月31日，利息則按月計付，但佳錄公司若未依約履行債務或
  有遲延付息之情形，債權銀行則無須為催告或通知，即得隨時
  對佳錄公司所負一切債務主張到期，上訴人並與伊簽訂增補契
  約。詎佳錄公司自92年11月1 日起即未依約繳納利息，伊於同
  年12月18日就佳錄公司所負債務美金700,000 萬元主張到期，
  上訴人為前開借款之連帶保證人，依法應負連帶清償之責任，
  伊就上訴人之存款債權於前開債務之範圍內抵銷15,253,393
  元，係屬合法，自無庸返還該金額予上訴人等語，資為抗辯。
二原審駁回上訴人之請求及假執行之聲請，上訴人不服提起上訴
  ，聲明：
  (一)原判決廢棄。
  (二)被上訴人應給付上訴人15,253,393元，及自起訴狀繕本送達
    之翌日起至清償日止，按年息5%計算之利息。
  (三)願供擔保，請准宣告假執行。
  被上訴人對上訴人之上訴則聲明：上訴駁回。
三上訴人主張其於被上訴人合併前之世華銀行開立系爭帳戶，迄
  92年12月18日尚有存款餘額15,253,628元，又其於90年1 月21
  日出具保證書，同意就佳錄公司對被上訴人現在及將來所負之
  借款、票據、保證、損害賠償及其他因授信往來所發生之債務
  ，以本金26,400,000元範圍內為限，願與主債務人佳錄公司連
  帶負擔全部清償之責任。嗣佳錄公司向被上訴人所借之款項美
  金700,000 元未依約清償，經被上訴人同意展延至92年12月31
  日，利息則按月支付，但佳錄公司若未依約履行債務或有遲延
  付息之情形，被上訴人無須為催告或通知，得隨時對佳錄公司
  所負一切債務主張到期。上訴人於92年12月18日提領系爭帳戶
  內之存款時，遭被上訴人拒絕等事實，為兩造所不爭執，並有
  第2 次債務協商會議紀錄、佳錄公司及兩造依前開會議紀錄於
  91年12月31日另簽訂增補契約（原審卷第38-45 頁）可證，自
  堪認定為真正。
  (一)佳錄公司積欠被上訴人之債務美金700,000 元清償期已屆至
    ：
    1.依上訴人提出佳錄公司所給付之利息收據觀之（原審卷第
      106 頁以下），佳錄公司最後繳納利息為92年10月31日，
      利息到期日計算至92年9月30日（原審卷第108頁），未依
      約按月給付92年10、11月份之利息，遲至92年12月19日方
      繳納算至92年11月30日之利息。揆諸前開會議紀錄及增補
      契約之約定，佳錄公司所積欠美金700,000 元之借款債務
      ，於92年11月1 日應給付10月份之利息而未給付時，即已
      到期，被上訴人自得主張佳錄公司所負債務到期。
    2.上訴人雖主張會議結論僅言及被上訴人得隨時對債務人主
      張到期，非約定債務視為到期，本件仍須經被上訴人對佳
      錄公司主張，方能生債務到期之效力，況上訴人未於系爭
      會議上簽名，亦不受該會議紀錄拘束云云。然依系爭會議
      紀錄「(四)佳錄科技股份有限公司未依上述方式履行債務或
      遲延付息時，無須由債權銀行事先通知或催告，債權銀行
      得隨時對佳錄科技股份有限公司所負一切債務主張到期」
      （原審卷第42頁）之內容觀之，佳錄公司未依上開會議結
      論所載方式履行債務或遲延給付利息時，被上訴人固須以
      主張到期方式使佳錄公司債務發生全部到期之效果，然上
      訴人於92年12月18日至被上訴人處提領款項時，遭被上訴
      人拒絕，為上訴人所是認（本院卷第77 、117頁），應認
      被上訴人於是時已向上訴人為主張到期之意思表示，否則
      即無不讓上訴人提款之理。另上訴人雖未參與前開會議，
      亦未於會議紀錄上簽名，然該會議紀錄得拘束佳錄公司，
      為上訴人所自認（本院卷第19頁），而上訴人係佳錄公司
      之連帶保證人，有保證書在卷可參（原審卷第20頁），且
      為上訴人所不爭執（本院卷第30頁）。則佳錄公司對被上
      訴人之債務是否到期、被上訴人是否得對佳錄公司主張債
      務到期，固以前開會議結論為據，然上訴人係以連帶保證
      人之身分對被上訴人負連帶清償之責，除有其本身之免責
      事由外，尚不因未參與上開會議，未於會議紀錄上簽名而
      有異。上訴人主張上開會議結論僅能拘束佳錄公司，對上
      訴人不生效力云云，即無足採。
  (二)被上訴人就上訴人所負連帶保證債務2,300 餘萬元，主張與
    被上訴人對上訴人之消費寄託債務於15,253,393元範圍內抵
    銷，於此範圍內上訴人對被上訴人之債權消滅：
    1.佳錄公司積欠被上訴人美金700,000元之借款已於92年12
      月18日到期，折算新臺幣約為2,300 餘萬元，尚在前揭最
      高限額26,400,000元之範圍內，上訴人就佳錄公司積欠之
      款項，自應與佳錄公司負連帶清償之責任。
    2.被上訴人辯稱其在上訴人於92年12月18日前往提款時即已
      主張抵銷一節，為上訴人所否認。被上訴人雖謂依上訴人
      於92年12月24日第965 號存證信函可證其已於92年12月18
      日為抵銷之意思表示云云。惟該存證信函載：「．．．惟
      本人於本（92）年12月18日擬自前揭帳戶提領金額使用，
      不意復興分行人員告知本人帳戶因有該行為債權人、本人
      為債務人之民國90年間扣押命令存在，故而凍結本人該帳
      戶，不允本人提領金額。其後世華銀行南京東路分行復於
      92年12月22日以台北長安郵局（46支）第5321號存證信函
      謂因本人為佳錄．．．公司之連帶保證人，佳錄科技因未
      依約清償業經該行依法主張權利，故就本人在該行之存款
      計新臺幣15,253,393元整為抵銷，特函通知云云．．．」
      （原審卷第28 頁以下），僅述及上訴人92年12月18 日提
      領金額時被告知有扣押命令存在，嗣接獲被上訴人92年12
      月22日存證信函主張抵銷等情，被上訴人復未舉證證明其
      確於92年12月18日為抵銷之意思表示，所辯即無可採。
    3.被上訴人雖未於92年12月18日向上訴人為抵銷之意思表示
      ，然其於92年12月22日以第5321號存證信函予上訴人，內
      容詳載：「．．．今就台端存放於本行之存款債權計新臺
      幣15,253,393元正為抵銷之主張．．．」（原審卷第60頁
      ），上訴人就已收受該存證信函並不爭執，雖主張被上訴
      人仍於92年12月19日、93年1 月13日收受佳錄公司給付債
      務未到期之利息，足證佳錄公司對被上訴人之債務尚未到
      期，被上訴人主張抵銷，違反民法第334 條之規定云云。
      然佳錄公司對被上訴人之債務於92年11月1 日即到期，被
      上訴人於92年12月18日並以拒絕上訴人提領款項之意思表
      示主張佳錄公司之債務到期，有如前述。又佳錄公司之債
      務到期後，其對被上訴人所負債務，包括本金、利息、違
      約金、遲延利息等債務仍未消滅，本即負有清償債務之責
      任，而債權人即被上訴人又無理由拒絕債務人為債務一部
      之清償，則佳錄公司縱於92年2月19日、93年1月13日、27
      日分別繳納利息、本金（原審卷第109 頁），僅係到期後
      之一部清償，自不得因此即謂佳錄公司對被上訴人之債務
      尚未到期。
    4.按「二人互負債務，而其給付種類相同，並均屆清償期者
      ，各得以其債務，與他方之債務，互相抵銷。」民法第33
      4條第1項前段定有明文。兩造互負之債務，其給付種類相
      同，並均屆清償期，且無同條項但書不能抵銷之情形，則
      被上訴人於92年12月22日以存證信函向上訴人為抵銷之意
      思表示，自屬有據。另「抵銷，應以意思表示，向他方為
      之。其相互間債之關係，溯及最初得為抵銷時，按照抵銷
      數額而消滅。」民法第335條第1項定有明文。被上訴人為
      上開抵銷後，兩造相互間債之關係，溯及最初得為抵銷日
      ，按照抵銷數額而消滅，被上訴人主張抵銷之金額為
      15,253,393元，則上訴人對被上訴人消費寄託債之關係於
      該金額範圍內自已消滅。
四綜上所述，上 訴 人依消費寄託之法律關係請求被上訴人給付
  15,253,393元，及自起訴狀繕本送達之翌日起算之法定遲延利
  息，於法無據，應予駁回，其假執行之聲請亦失所依據，應併
  予駁回。原審為上訴人敗訴之判決，並駁回其假執行之聲請，
  理由雖有不同，結論則無二致，原判決仍應予以維持。上訴意
  旨指摘原判決不當，求予廢棄，為無理由，其上訴應予以駁回
  。
五本件因事證已臻明確，兩造其餘攻擊、防禦方法及所為之立證
  ，與判決之結果不生若何影響，無庸再逐一予以論究，合併敘
  明。
據上論結，本件上訴為無理由，依民事訴訟法第449條第2項、第
78條，判決如主文。
中　　華　　民　　國　　94　　年　　2 　　月　　4 　　日
　　　　　　　　　民事第十七庭  審判長法  官  沈方維
                                      法  官  陳金圍
                                      法  官  湯美玉
以上正本係照原本作成。
如不服本判決，應於收受送達後二十日內向本院提出上訴書狀，
其未表明上訴理由者，應於提出上訴後二十日內向本院補提理由
書狀（均須按他造當事人之人數附繕本）上訴時應提出委任律師
或具有律師資格之人之委任狀；委任有律師資格者，另應附具律
師資格證書及釋明委任人與受任人有民事訴訟法第四百六十六條
之一第一項但書或第二項（詳附註）所定關係之釋明文書影本。
中　　華　　民　　國　　94　　年　　2 　　月　　15　　日
                                      書記官  賴淑真
附註：
民事訴訟法第四百六十六條之一（第一項、第二項）：
對於第二審判決上訴，上訴人應委任律師為訴訟代理人。但上訴
人或其他法定代理人具有律師資格者，不在此限。
上訴人之配偶、三親等內之血親、二親等內之姻親，或上訴人為
法人、中央或地方機關時，其所屬專任人員具有律師資格並經法
院認為適當者，亦得為第三審訴訟代理人。
